【裁判字號】    95,選訴,2
【裁判日期】    950628
【裁判案由】    違反公職人員選舉罷免法等
【裁判全文】
臺灣高雄地方法院刑事判決               95年度選訴字第2號
公  訴  人  臺灣高雄地方法院檢察署檢察官
被      告  己○○
            辛○○
            丁○○○
共      同
選任辯護人  吳秋麗律師
被      告  庚○○
            乙○○
上列被告等因違反公職人員選舉罷免法等案件，經檢察官提起公
訴（94年度選偵字第30、47號），本院判決如下：
    主  文
己○○連續對於有投票權之人，交付賄賂，而約其投票權為一定
之行使，處有期徒刑捌月，褫奪公權年。
辛○○有投票權之人，收受賄賂，而許以其投票權為一定之行使
，處有期徒刑肆月，如易科罰金，以佰元折算壹日，褫奪公權
貳年。收受之賄賂CATHEDRALE牌紅酒貳瓶沒收之，如全部或一部
不能沒收時，追徵其價額。
庚○○有投票權之人，收受賄賂，而許以其投票權為一定之行使
，處有期徒刑肆月，如易科罰金，以佰元折算壹日，褫奪公權
貳年。收受之賄賂陸公斤裝麻豆文旦壹箱沒收之，如全部或一部
不能沒收時，追徵其價額。
乙○○有投票權之人，收受賄賂，而許以其投票權為一定之行使
，處有期徒刑肆月，如易科罰金，以佰元折算壹日，褫奪公權
貳年。收受之賄賂佛朗明哥紅酒陸瓶沒收之，如全部或一部不能
沒收時，追徵其價額。
丁○○○無罪。
    事  實
一、己○○係高雄縣林園鄉第14屆鄉長，亦係民國94年12月3 日
    舉行之第15屆高雄縣林園鄉鄉長選舉參選人，為圖能順利當
    選連任，竟自94年8 月間某日起至同年9 月5 、6 日止，基
    於對於有投票權人交付賄賂而約其投票權為一定行使之概括
    犯意，連續為下列犯行：
  (一)於94年8 月間（即農曆7 月間）某日晚間，前往辛○○位於
    高雄縣林園鄉○○路57號住處，交付CATHEDRALE牌紅酒2 瓶
    予有上開鄉長選舉投票權之辛○○，約定辛○○就此次鄉長
    選舉投票權為圈選己○○之一定之行使，辛○○亦基於投票
    收賄之犯意，應允而收受前開紅酒。
  (二)於94年9 月2 日晚間某時許，在庚○○位於高雄縣林園鄉○○街188 號之店內，交付麻豆文旦水果禮盒1 箱（6 公斤裝
    ）予有上開鄉長選舉投票權之庚○○，約定庚○○就此次鄉
    長選舉投票權為圈選己○○之一定之行使，庚○○即基於投
    票收賄之犯意，收下前開麻豆文旦並同意投票予己○○。
  (三)於94年9 月5 、6 日某時，以電話通知有上開鄉長選舉投票
    權之乙○○前往位於高雄縣林園鄉○○○路10號「福記洋酒
    商行」領取價值新台幣（下同）1800元之佛朗明哥紅酒1 箱
    （6 瓶），乙○○即依指示前往「福記洋酒商行」，向該商
    行負責人盧招暐領取佛朗明哥紅酒6 瓶，己○○以此方式交
    付該6 瓶紅酒予乙○○，約定乙○○就此次鄉長選舉投票權
    為圈選己○○之一定之行使，乙○○亦基於投票收賄之犯意
    ，應允而收受前開紅酒。
二、案經法務部調查局高雄縣調查站及高雄縣政府警察局移請臺
    灣高雄地方法院檢察署檢察官偵查起訴。
    理  由
壹、有罪部分（被告己○○、辛○○、庚○○、乙○○）：
一、訊據被告己○○固不否認其為高雄縣林園鄉第14屆鄉長，亦
    係94年12月3 日舉行之第15屆林園鄉鄉長選舉參選人，曾於
    上開時、地拿出紅酒2 瓶讓辛○○喝、交付庚○○麻豆文旦
    1 箱、贈送紅酒1 箱（6 瓶）給乙○○，要乙○○自行去福
    記洋酒商行領取等事實，惟矢口否認有何對有投票權人交付
    賄賂，而約其投票權為一定行使之犯行，辯稱：辛○○當天
    晚上參加完反三輕說明會，與一些反三輕之友人在其住家門
    外路邊喝茶聊天，伊經過時被招呼坐下來喝茶，因為伊是鄉
    長，覺得吃別人的不好意思，才會拿2 瓶紅酒出來請在場的
    人一起喝，該2 瓶紅酒不是要送給辛○○1 人，也不是用來
    賄選；而交給庚○○之麻豆文旦1 箱，是林園獅子會前會長
    要送給庚○○，託伊轉交的；另贈送乙○○紅酒是因為乙○○女兒要相親，乙○○的親家是伊的朋友，所以才送的，與
    選舉無關，況辛○○、庚○○、乙○○在選鄉長前就把戶籍
    遷離林園鄉，就本件鄉長選舉並非有投票權人云云。被告辛○○、庚○○、乙○○亦均否認有何收受賄賂，而許以其投
    票權為一定行使之犯行，辯詞則與被告己○○相同。經查：
  (一)程序方面：
  1.被告庚○○、乙○○及證人盧招暐曾分別於94年9 月14日、
    同年月24日檢察官偵查中到庭具結作證，渠等對檢察官所為
    之言詞陳述，並無證據證明有何顯不可信之情況，且與被告
    己○○或乙○○所涉犯罪事實相關，依刑事訴訟法第159 條
    之1 第2 項規定，均得為證據。至被告乙○○雖係於檢察官
    訊問後始具結，有本院勘驗該次偵訊錄音錄影光碟片之勘驗
    筆錄在卷可稽（見本院95年6 月14日審判筆錄），惟按具結
    應於訊問前為之，但應否具結有疑義者，得命於訊問後為之
    ，刑事訴訟法第188 條定有明文。被告乙○○於94年9 月14
    日檢察官偵查中，本係以被告身份接受檢察官訊問，其所述
    內容若未涉及他人犯罪事實，即無具結之必要，是被告乙○○於訊問前應否具結尚有疑義，直到被告乙○○所述內容涉
    及被告己○○犯罪事實後，始能確定其有具結之必要，故檢
    察官於被告乙○○證述後始命具結，依刑事訴訟法第188 條
    規定尚屬合法。
  2.被告辛○○、庚○○、乙○○曾於94年9 月14日分別接受司
    法警察（法務部調查局高雄縣調查站調查員）詢問（下稱警
    詢），被告辛○○陳述：被告己○○曾於94年農曆7 月間某
    晚親自到伊家裡拜訪，拿了2 瓶紅酒給伊，並向伊表示希望
    今年鄉長選舉能給予支持及幫忙，伊說盡量支持等語，被告
    庚○○陳述：被告己○○於10餘天前某日晚上到伊位於文化
    街118 號店內，送伊麻豆文旦6 公斤裝柚子水果禮盒1 箱，
    己○○親自送水果禮盒過來，雖然沒有明講要伊支持他參選
    鄉長，但伊心知他是專程來拉票的等語，另被告乙○○於被
    詢問到是否知悉有哪位有意競選94年年底林園鄉鄉長公職之
    參（候）選人曾經致贈物品給選民，以尋求渠等投票支持時
    ，答稱：現任鄉長己○○有送我1 箱紅酒等語，均與渠等在
    本院審理中到庭所為之陳述不符，本院審酌本案係於94 年9
    月14日查獲，而被告辛○○、庚○○、乙○○於查獲當天即
    接受警詢，與本案查獲時間相距極近，其陳述之真實性尚未
    經其他利害關係人請託、威脅、利誘或以其他方式進行干預
    ，亦尚無時間、機會預先編造1 套合理之說詞掩蓋事實，陳
    述應最接近真實，被告辛○○復於本院審理時供承在調查局
    時，沒有人對其施以不當方法或要求其必須怎麼說等語（見
    本院95年5 月3 日審判筆錄），而被告庚○○於本院審理時
    自承其於調查局所言係出於自由意志，沒有受到威脅利誘，
    筆錄做完也有給伊看等語（見同上審判筆錄），被告乙○○
    亦於本院審理時供稱其有看過調查筆錄再簽名等語（見同上
    審判筆錄），且被告辛○○、庚○○、乙○○在本院審理中
    到庭所為之陳述，係在被告己○○面前作成，較易有不敢將
    被告己○○所涉犯行完整供出之心理壓力，顯見渠等先前於
    司法警察詢問中所為之陳述，具有較可信之特別情況，且均
    為證明被告己○○犯罪事實所必要，依刑事訴訟法第159 條
    之2 之規定，自得作為被告己○○涉案部分之證據。
  3.證人盧招暐曾於94年9 月24日接受司法警察（法務部調查局
    高雄縣調查站調查員）詢問（下稱警詢），其於警詢所述，
    屬被告以外之人於審判外之言詞陳述，而公訴人、被告己○○及其辯護人、被告乙○○就上開言詞陳述，於本院調查證
    據時知有刑事訴訟法第159 條第1 項不得為證據之情形，均
    未於言詞辯論終結前聲明異議，視為同意作為證據，本院審
    酌上開言詞陳述作成之情形尚屬正常，並無何違背法定程序
    之情形，且與待證事實有關聯性，認適當作為證據，故上開
    言詞陳述依刑事訴訟法第159 條之5 之規定，就被告己○○
    、乙○○涉案部分具有證據能力。
  (二)實體方面：
  1.關於犯罪事實(一)部分，證人即被告辛○○於94年9 月14日警
    詢時供稱：伊戶籍設於高雄縣林園鄉○○路57號，對94年12
    月3 日林園鄉鄉長選舉有投票權，伊知道己○○有意競選年
    底（94年12月3 日）林園鄉鄉長，己○○曾至伊家拜訪尋求
    支持，己○○是在94年農曆7 月間某晚，親自到伊家拜訪伊
    ，當時有10餘位朋友在伊家相聚喝酒，己○○拿了2 瓶紅酒
    （CATHEDRALE牌）給伊並向伊表示希望今年鄉長選舉能給予
    支持及幫忙，伊說盡量支持，伊當場就開1 瓶紅酒請朋友一
    起飲用，另1 瓶送人，翌日伊朋友再到伊家相聚，向伊表示
    要再喝前晚所喝紅酒，因為伊曾看到黃正忠家也有那種紅酒
    ，想向黃正忠要酒，即以0000000000號之電話聯絡持用0000
    000000號電話之黃正忠，向黃正忠索取1 瓶己○○前晚所送
    的那種紅酒，黃正忠表示已經沒有了，伊即表示沒有就算了
    等語（見偵一卷第43頁至第45頁），又被告辛○○確於94年
    8 月28日17時43分許，以0000000000號行動電話撥打黃正忠
    持用之0000000000號行動電話，向黃正忠稱：「要向你討1
    罐紅酒，是別人要的，係長仔在送的那一種，上次有拿2 罐
    給我，都被他們拿走了」等語之事實，有臺灣高雄地方法院
    檢察署通訊監察書（載明得自94年8 月26日上午10時起至同
    年9 月23日上午10時止，監聽、錄音0000000000號電話）、
    通訊監察作業報告表各1 份在卷可稽（上開通訊監察雖係對
    0000000000號行動電話所為，並非對0000000000號行動電話
    為之，惟被告辛○○既與該受監察電話通訊，警方取得其與
    受監察電話間之通話內容即屬合法，有證據能力），並經被
    告辛○○於本院審理時以證人身份具結證述屬實，足認被告
    己○○確於上開時、地，交付CATHEDRALE牌紅酒2 瓶予有投
    票權之辛○○，約定辛○○就94年12月3 日高雄縣林園鄉鄉
    長選舉投票權為圈選己○○之一定之行使，辛○○亦應允而
    收受前開紅酒無疑。
  2.被告己○○、辛○○雖於本院審理時，辯稱當天辛○○是與
    一些反三輕之友人在其住家門外路邊喝茶聊天，己○○經過
    時被招呼坐下來喝茶，因為伊是鄉長，覺得吃別人的不好意
    思，才會拿2 瓶紅酒出來請在場的人一起喝，該2 瓶紅酒不
    是要送給辛○○1 人，也不是用來賄選，己○○是要求在場
    之人支持反三輕，沒有要求辛○○支持選鄉長云云，證人即
    當天在場之人甲○○亦為相同之證述。惟查，被告己○○先
    於94年9 月14日警詢時，辯稱當晚是反三輕自救委員會聚會
    ，伊沒有送在場的人酒喝，酒應該是他們自己準備的云云（
    見偵一卷第118 頁反面），復於本院審理時改稱有送2 瓶紅
    酒給在場之人喝，所述前後不一，又被告辛○○、證人甲○○等人當天係參加完反三輕之說明會，始至辛○○住處聚會
    、聊天，繼續談論反三輕之事，渠等立場都是反三輕，被告
    己○○亦知悉當天聚會的人反三輕等事實，業據證人即被告
    辛○○、證人甲○○於本院審理時證述明確（見本院95年5
    月3 日審判筆錄），則被告己○○既已明知當天聚會在場之
    人均反三輕，衡情實無再要求在場之人支持反三輕之動機及
    必要，故被告己○○、辛○○、證人甲○○所稱被告己○○
    是要求在場之人支持反三輕云云，顯與常情不符，不足採信
    。況若前開2 瓶紅酒係被告己○○送給在場所有人共飲，而
    非送給被告辛○○，辛○○事後豈會在電話中向黃正忠表示
    ：「（鄉長）上次有拿2 罐（紅酒）給我，都被他們拿走了
    」等語？顯見被告己○○係將上開紅酒送給被告辛○○，被
    告辛○○再自行打開與友人一起飲用無疑，是被告己○○、
    辛○○、證人甲○○前開所述，均屬事後卸責或迴護被告己○○、辛○○之詞，實不足採。
  3.關於犯罪事實(二)部分，證人即被告庚○○於94年9 月14日警
    詢時證稱：伊戶籍設於高雄縣林園鄉○○村○○街118 號，
    對於94年12月3 日高雄縣林園鄉鄉長選舉有投票權，伊知道
    己○○要競選94年年底林園鄉鄉長公職，己○○曾於10餘天
    前某日晚上，與其司機共乘1 部休旅車一起到伊上址店內，
    送伊麻豆文旦標示6 公斤裝柚子水果禮盒1 箱，伊與己○○
    為世交10餘年朋友關係，逢年過節均有互送禮物，這次己○○親自送柚子水果禮盒過來，雖然沒有明講要伊支持他參選
    連任鄉長，但是伊心知己○○是專程來拉票的，己○○並在
    送柚子來前約20天左右某日，有交2 張競選文宣品給伊，要
    伊投票支持他參選連任鄉長等語（見偵一卷第79頁至第80頁
    ），復於檢察官偵訊時證述：柚子是（94年）9 月2 日送的
    等語（見偵一卷第200 頁），而被告己○○亦於警詢、本院
    審理時坦承確曾親自將1 箱柚子送到上址交給被告庚○○等
    語（警卷第17頁反面、本院95年5 月3 日審判筆錄），並有
    該箱麻豆文旦水果禮盒照片1 張在卷可佐。至被告己○○固
    辯稱該箱文旦是獅子會前會長要送給庚○○，不是伊送的，
    只是該前會長託伊送過去給庚○○而已，伊送去的時候，庚○○正在忙，因為車子停在外面怕擋到人，所以把文旦放下
    就走了，沒有和庚○○說話云云，被告庚○○於本院審理時
    亦為相同之辯解；惟衡諸常情，收受他人贈禮之人往往需有
    適當之回禮或回應（如表達謝意等），故對收受贈禮之人而
    言，知悉贈禮係何人所送是極重要之事，如此始能予以回禮
    、回應，是若被告己○○係受他人之託，替他人送上開文旦
    給被告庚○○，其除了應將文旦交給庚○○外，尚應告知庚○○該箱文旦係何人所送，才算完成他人所託之事，庚○○
    也才能對贈送人回禮、回應，本件被告己○○將上開文旦送
    到庚○○上址店內時，既已當面見到庚○○，且告知庚○○
    該箱文旦係何人所送僅需寥寥數語，數秒內即可完成，實無
    故意不予告知之理；況縱使當場因庚○○在忙及停車問題，
    須立即離去，無法當場告知，被告己○○於事後亦應盡快向
    庚○○說明該箱文旦係何人所送，豈會一直置之不理，完全
    不予說明，讓庚○○直到94年9 月14日接受警、偵訊時，尚
    認該箱文旦是被告己○○所送，甚至於95年5 月3 日本院審
    理時，仍當庭陳稱該箱文旦是被告己○○所送（見本院95年
    5 月3 日本院審判筆錄）？從而，被告己○○、庚○○上開
    所辯顯與常情相違，並不足採，堪認該箱文旦係被告己○○
    贈送予被告庚○○。又所謂約定投票權為一定之行使，並不
    限於明示之約定（合意），默示約定亦包括之，被告己○○
    既先請求被告庚○○於94年年底林園鄉鄉長選舉時投票支持
    ，又在此種競選拜票之特殊時刻，無其他合理原因即贈送上
    開文旦給被告庚○○，由其行為已可認定係以該箱文旦為對
    價，請求被告庚○○在鄉長選舉時投票支持，而被告庚○○
    明知該箱文旦是被告己○○為請求投票支持而送，仍予以收
    受，被告己○○、庚○○間顯已默示約定（應允）於94年年
    底高雄縣林園鄉鄉長選舉時，被告庚○○投票權為一定之行
    使（圈選被告己○○）。另被告庚○○又辯稱其與被告己○○朋友感情深厚，就算被告己○○不送柚子禮盒，下屆鄉長
    選舉還是會投票支持己○○云云，然不論被告庚○○是否本
    有投票支持被告己○○之意，只須被告己○○有賄選之意思
    、行為，而被告庚○○亦有收受賄賂之實，即不影響犯罪之
    成立。
  4.關於犯罪事實(三)部分，證人即被告乙○○於94年9 月14日警
    詢時證述：伊戶籍設於高雄縣林園鄉○○村○○○街73號，
    對94年12月3 日高雄縣林園鄉鄉長選舉有投票權，伊知道己○○有意競選94年年底林園鄉鄉長選舉，己○○曾至伊家向
    伊拜票請求支持等語，且於調查員詢問「是否知悉有哪位有
    意競選年底（94年12月3 日）林園鄉鄉長公職之參（候）選
    人曾經致贈物品給選民，以尋求渠等投票支持」時，證稱：
    現任鄉長己○○有送伊1 箱紅酒等語（見偵一卷第75頁反面
    至第76頁），並於同日檢察官偵查中具結證稱：「（94年9
    月初5 、初6 ，你說鄉長打電話給你要送1 箱紅酒給你？）
    是的。」、「（為何這麼好，要送你紅酒？）他要叫我過去
    載，我不瞭解。」、「（你知道他是什麼意思嗎？）我不知
    道，我只知道他是要選鄉長。」、「（你想呢？知道他的目
    的，只是大家沒有明說而已，對不對？）對。」、「（你的
    意思是大家都清楚，只是沒有明講而已？）對。」、「我向
    你確定，他送酒給你，就是要請你支持？）可能是這個意思
    。」等語（此經本院當庭勘驗當日偵訊錄音錄影光碟片並製
    作勘驗筆錄，見本院95年6 月14日審判筆錄），另證人盧招
    暐於警詢、檢察官偵查時證稱：伊在高雄縣林園鄉○○村○○○路10號開設「福記洋酒商行」，（94年）9 月初某日，
    己○○的妻舅丁○○○用電話交代說，有鄉民會前往福記洋
    酒商行領取1 箱佛朗明哥紅酒（共6 瓶），就讓他領取，交
    代後當天乙○○（從事糕餅業）就前來福記洋酒商行，伊就
    讓他領取1 箱佛朗明哥紅酒，之後當天丁○○○就來福記洋
    酒商行結算該筆貨款，以現金支付1800元（1 瓶紅酒300 元
    ），伊不清楚丁○○○為何要乙○○自行前往福記洋酒商行
    領取1 箱紅酒等語（見偵二卷第130 頁至第133 頁、第137
    頁至第138 頁）；而被告己○○亦於警詢、本院審理時坦承
    確有贈送被告乙○○紅酒1 箱，叫乙○○自行到福記洋酒商
    行領取該箱紅酒之事實。至被告己○○、乙○○雖於本院審
    理時辯稱是因為乙○○女兒要相親，己○○才送乙○○上開
    紅酒云云，惟查，被告己○○先於94年9 月20日警詢時供稱
    ：因為伊長期向乙○○訂購生日蛋糕，某次伊拜託乙○○為
    伊跑腿送生日蛋糕及1 瓶紅酒給某位長者，為致謝乙○○，
    才致贈1 箱（6 瓶）紅酒禮盒給他云云（見警卷第16頁），
    又於95年5 月3 日本院審理時改稱：伊平時都是請乙○○幫
    伊送壽桃去廟裡拜拜，乙○○沒有跟伊拿過錢，所以伊才會
    送乙○○紅酒云云（見本院95年5 月3 日審判筆錄），復於
    95年6 月14日本院審理時改稱：乙○○的女兒要相親談婚事
    ，他的親家和伊是很好的朋友，所以伊才送乙○○該箱紅酒
    云云（見本院95年6 月14日審判筆錄），另被告乙○○於94
    年9 月23日警詢時供稱：伊與己○○認識2 、3 年之久，己○○經常向伊訂購壽桃、壽麵，叫伊直接送到指定的廟宇，
    伊平時與己○○比較沒有往來，己○○都是自己打電話向伊
    訂購壽桃、壽麵，幾天後伊再拿估價單到林園鄉公所向出納
    小姐請領貨款，伊曾3 次依己○○指示送生日蛋糕到林園鄉
    「阿義海產店」給姓名不詳的壽星，但是沒有在送蛋糕時代
    送1 瓶紅酒給壽星云云（見警卷第58頁至第59頁），被告己○○所述贈送上開紅酒給乙○○之原因不僅前後不一，其所
    稱「曾拜託乙○○為伊跑腿送生日蛋糕及1 瓶紅酒給某位長
    者」、「乙○○沒有跟伊拿過壽桃的錢」等節亦與被告乙○○所述相互矛盾，堪認被告己○○所辯贈送紅酒之原因並不
    足採。而被告乙○○於警、偵訊與本院審理時另辯稱不知被
    告己○○要選鄉長，亦不知己○○為何要送酒給伊，偵訊時
    說知道己○○送酒的用意是猜的云云，及於95年6 月14日本
    院審理時，聽到被告己○○當庭辯稱「是因為乙○○女兒相
    親才送紅酒」後，亦隨之改稱係因其女相親談婚事，要請親
    戚喝才去拿紅酒云云，均屬事後卸責或配合附和被告己○○
    之詞，不足採信。查被告乙○○、己○○平時比較沒有往來
    ，業據被告乙○○證述如前，而被告己○○贈送被告乙○○
    上開紅酒時，距離林園鄉鄉長選舉投票日（94年12月3 日）
    已不到3 個月，己○○亦已開始進行競選活動（拜訪選民尋
    求支持），曾拜訪被告乙○○並請求投票支持，其在此種競
    選拜票之特殊時刻，無合理原因即贈送價值1800元之紅酒1
    箱（6 瓶）予被告乙○○，雖贈送時未以言詞、書面向乙○○明白表示要以此約定其投票權為一定之行使（即於年底鄉
    長選舉時圈選己○○），惟由其行為已可認定係以該箱紅酒
    為對價，請求被告乙○○在鄉長選舉時投票支持，而被告乙○○明知該箱紅酒係被告己○○為請求投票支持而送，仍予
    以收受，被告己○○、乙○○間顯已默示約定（應允）於94
    年年底高雄縣林園鄉鄉長選舉時，被告乙○○投票權為一定
    之行使（圈選被告己○○）無疑。
  5.又被告辛○○、庚○○、乙○○雖均分別於94年11月11日、
    同日、94年9 月23日將戶籍遷離高雄縣林園鄉，因而於94年
    12月3 日投票日時，對該次林園鄉鄉長選舉並無投票權，有
    高雄縣選舉委員會95年4 月20日高縣選四字第0951600473號
    函在卷可憑，然行為人對於有投票權之人，交付賄賂而約其
    不行使投票權或為一定之行使時，或有投票權之人收受賄賂
    而許以不行使其投票權或為一定之行使時，公職人員選舉罷
    免法第90條之1 第1 項交付賄賂罪、刑法第143 條第1 項投
    票收賄罪即已完成，故上開條文所稱之「有投票權人」，應
    以犯罪成立時收受賄賂之人是否具有投票權為準，不因犯罪
    後失去投票權而受到影響。本件被告辛○○、庚○○、乙○○於收受上開賄賂時，戶籍地均設於高雄縣林園鄉，已如前
    述，對94年12月3 日舉辦之高雄縣林園鄉第15屆鄉長選舉自
    屬有投票權人無訛，被告己○○、辛○○、庚○○、乙○○
    所辯辛○○、庚○○、乙○○等人並非有投票權人云云，實
    不足採。
  6.被告己○○、辛○○之辯護人另辯稱：若被告己○○要賄選
    ，不會送選民不同的東西，也不會在有別的選民在場時，只
    將紅酒送給被告辛○○，不送其他人，否則其他選民會覺得
    被告己○○大小眼而心生不滿，這不符合賄選之常情云云。
    惟被告己○○、辛○○、庚○○、乙○○等交付、收受賄賂
    之人固知悉上開紅酒、麻豆文旦係供賄選之用，但除上開被
    告之外，其餘有投票權人並不必然知悉被告己○○係基於何
    種目的而贈送被告辛○○等人該等物品，即不必然會知悉該
    等物品係供賄選之用，是辯護人所辯尚無足採。
  7.綜上所述，本件事證已臻明確，被告己○○、辛○○、庚○○、乙○○之犯行均堪認定，應予依法論科。
二、查被告己○○行為後，公職人員選舉罷免法第90條之1 已於
    94年11月30日修正公布，於同年12月2 日施行，修正後之該
    法第90條之1 第1 項規定：「對於有投票權之人，行求、期
    約或交付賄賂或其他不正利益，而約其不行使投票權或為一
    定之行使者，處3 年以上10年以下有期徒刑，得併科新台幣
    100 萬元以上1000萬元以下之罰金」，與修正前之公職人員
    選舉罷免法同條項規定法定刑為「5 年以下有期徒刑，得併
    科新台幣40萬元以上400 萬元以下之罰金」相較，以行為時
    之舊法有利於被告己○○，依刑法第2 條第1 項但書規定，
    自應適用修正前之舊法論處。是核被告己○○所為，係犯修
    正前公職人員選舉罷免法第90條之1 第1 項之對於有投票權
    人交付賄賂，而約其投票權為一定之行使罪；被告辛○○、
    庚○○、乙○○所為，均係犯刑法第143 條第1 項之投票受
    賄罪。被告己○○係利用不知情之盧招暐交付賄賂（紅酒6
    瓶）予被告乙○○，已如前述，就該部分犯行應成立間接正
    犯。被告己○○先後3 次交付賄賂買票之犯行，時間緊接、
    方法相同，觸犯構成要件相同之罪名，顯係基於概括之犯意
    反覆為之，應依連續犯之規定，以一罪論，並加重其刑。被
    告辛○○、庚○○、乙○○於本院雖否認犯罪，但渠等均曾
    於偵查中自白犯罪，仍分別依公職人員選舉罷免法第97條之
    2 第1 項減輕其刑。爰審酌選舉制度為民主政治之基石，若
    候選人不能遵守法律公平競爭，反藉賄選求得勝選，不僅敗
    壞選舉風氣，亦破壞民主根基，被告己○○於案發時為高雄
    縣林園鄉鄉長，不思以身作則，以政見、才識爭取選民認同
    ，竟為求當選連任，對於選民交付賄賂，而被告辛○○、庚○○、乙○○貪圖小利，收受賄賂而許以其投票權為一定之
    行使，均破壞民主機制之正常運作及選舉之公平性，所為實
    不足取，惟念被告己○○、辛○○、庚○○均無經法院論罪
    科刑之前科，素行尚佳，被告辛○○、庚○○、乙○○收受
    之賄賂價值非鉅，及被告4 人犯罪動機、目的、手段、所生
    危害、犯後態度等一切情狀，分別量處如主文所示之刑，被
    告辛○○、庚○○、乙○○部分並諭知易科罰金之折算標準
    ，另依公職人員選舉罷免法第98條第3 項規定，對被告己○○及辛○○、庚○○、乙○○分別諭知褫奪公權3 年、2 年
    ，以資懲儆。又按犯投票行賄罪者，其已交付之賄賂，應依
    刑法第143 條第2 項之規定於其對向共犯所犯投票受賄罪之
    從刑宣告追徵沒收，不得再依公職人員選舉罷免法第90條之
    1 第3 項之規定，於犯投票行賄罪者之主刑下諭知沒收（最
    高法院92年台上字第4933、5577號判決意旨參照），故被告
    辛○○收受之賄賂CATHEDRALE牌紅酒2 瓶、被告庚○○收受
    之賄賂6 公斤裝麻豆文旦1 箱、被告乙○○收受之賄賂佛朗
    明哥紅酒6 瓶，均應依刑法第143 條第2 項規定宣告沒收，
    如全部或一部不能沒收時，追徵其價額。
貳、無罪部分（被告丁○○○）：
一、公訴意旨略以：被告丁○○○係己○○之妻舅，為求使己○○順利當選第15屆高雄縣林園鄉鄉長，即與己○○共同基於
    對於有投票權之人交付賄賂，而約其投票權為一定之行使或
    該罪預備犯之概括犯意聯絡，事先由己○○或丁○○○分別
    於94年7 、8 、9 月間，向高雄縣林園鄉「大八商行」負責
    人林郡聯，以每瓶單價250 元之價格購買佛朗明哥紅酒共計
    76瓶，並自同年6 月起至9 月初止，向高雄縣林園鄉「福記
    洋酒商行」負責人謝明童（盧招暐之夫），以每瓶300 元之
    價格購買佛朗明哥紅酒共計數十次，隨後己○○即藉拜訪選
    民之機會，分別於（一）94年8 月間在高雄縣林園鄉○○路
    57號，將上開紅酒2 瓶發送予有投票權之辛○○。（二）94
    年9 月5 、6 日在高雄縣林園鄉○○○路10號，將上開紅酒
    1 箱（6 瓶）發送予有投票權之乙○○，而以明示或默示之
    方式，約定受贈紅酒之選民辛○○、乙○○投票給己○○，
    而使投票權為一定之行使。（三）94年9 月2 日晚上，在選
    民庚○○位於高雄縣林園鄉○○街118 號住處，交付庚○○
    麻豆文旦1 箱，並約定庚○○行使投票權給己○○。因認被
    告丁○○○涉犯公職人員選舉罷免法第90條之1 第1 項對於
    有投票權之人交付賄賂，而約其投票權為一定之行使罪嫌或
    同條第2 項該罪預備犯罪嫌。
二、按犯罪事實應依證據認定之，無證據不得認定其犯罪事實。
    又不能證明被告犯罪者，應諭知無罪之判決，刑事訴訟法第
    154 條第2 項、第301 條第1 項前段分別定有明文。次按事
    實之認定，應憑證據，如未能發現相當證據，或證據不足以
    證明，自不能以推測或擬制之方法，以為裁判基礎（最高法
    院40年台上字第86號判例意旨參照）。又依刑事訴訟法第
    161 條第1 項之規定：檢察官就被告犯罪事實，應負舉證責
    任，並指出證明之方法。因此，檢察官對於起訴之犯罪事實
    ，應負提出證據及說服之實質舉證責任。倘其所提出之證據
    ，不足為被告有罪之積極證明，或其指出證明之方法，無從
    說服法院以形成被告有罪之心證，基於無罪推定之原則，自
    應為被告無罪判決之諭知（最高法院92年台上字第128 號判
    例要旨足參）。且刑事訴訟上證明之資料，無論其為直接證
    據或間接證據，均須達於通常一般人均不致於有所懷疑，而
    得確信其為真實之程度，始得據為有罪之認定，若其關於被
    告是否犯罪之證明未能達此程度，而有合理性懷疑之存在，
    致使無從形成有罪之確信，根據「罪證有疑，利於被告」之
    證據法則，即不得遽為不利被告之認定（最高法院76年台上
    字第4986號判例意旨可資參照）。
三、本件公訴人認被告丁○○○涉犯公職人員選舉罷免法第90條
    之1 第1 項或第2 項之犯行，無非係以被告丁○○○自承曾
    替己○○訂購紅酒，且曾拜託選民支持，及被告丁○○○曾
    交待證人盧招暐有人會來拿1 箱（6 瓶）紅酒，並在被告乙○○拿走紅酒後付款1800元等節，資為論罪依據。
四、訊據被告丁○○○固不否認曾為被告己○○去買酒、曾受己○○之託通知「福記洋酒商行」有人會去領取1 箱佛朗明哥
    紅酒，並在被告乙○○領取紅酒後去結算帳款，代付1800元
    等事實，惟堅詞否認有何違反公職人員選舉罷免法之犯行，
    辯稱：只是幫被告己○○去買酒而已，不是要賄選等語。經
    查：
  (一)被告丁○○○係己○○之妻丙○○○之弟，並為被告己○○
    私人助理之事實，業據被告己○○、丁○○○供述明確，堪
    認屬實。因親戚間相互幫忙係屬社會常態，被告丁○○○既
    與被告己○○有上開極親近之姻親關係，其為被告己○○購
    買紅酒、受己○○之託通知「福記洋酒商行」有人會去領取
    1 箱紅酒並代為墊款結帳，或替被告己○○跑基層拜託選民
    支持，均屬合乎情理之行為，尚難因被告丁○○○有上開行
    為，即認被告丁○○○明知被告己○○買酒之目的為何、是
    否用以賄選，亦無從推論被告丁○○○與被告己○○間確有
    賄選之犯意聯絡或行為分擔。
  (二)公訴人固於本院審理時主張由被告丁○○○與案外人劉建福
    、左燕芳（應為左燕蓉）電話通聯內容可知，被告丁○○○
    知悉購買紅酒是要贈送選民云云。然依卷附通訊監察作業報
    告表所示，被告丁○○○曾於94年8 月31日12時42分許，以
    0000000000號行動電話撥打案外人劉建福持用之0000000000
    號行動電話，2 人對話為：「丁○○○：你去載了沒？劉建
    福：還沒。丁○○○：在賭博啦。劉建福：沒啦，沒錢可賭
    。丁○○○：叫你幫我領，領到現在。劉建福：你不看看有
    沒有存入，就知道要領。丁○○○：身上沒錢了。劉建福：
    不會去搶銀行。丁○○○：看一下啦，領一領，身邊沒錢啦
    。」、被告丁○○○又於94年9 月2 日11時18分許打電話給
    劉建福，2 人對話為：「‧‧‧丁○○○：不去看看，有沒
    有存入。劉建福：我等一下再過去。」（見偵一卷第54頁至
    第55頁），而被告丁○○○於94年9 月14日警詢時供稱：上
    開電話中稱「你去載了沒」是因金潭國小短少水溝蓋，叫劉
    建福到鄉公所載水溝蓋，「叫你幫我領」，是指伊有1 張10
    萬元支票，因伊沒有甲存帳戶，叫劉建福幫伊存入其帳戶提
    領等語（見警卷第29頁）；另依卷附通訊監察作業報告表所
    示，案外人左燕蓉曾於94年9 月2 日15時57分許，以000000
    0000號行動電話撥打被告丁○○○持用之0000000000號行動
    電話，2 人對話為：「左燕蓉：喂，紅酒，拜託一下，再幫
    我寄6 瓶下來。丁○○○：大罐的嗎？左燕蓉：對啦，就我
    們在喝的那種紅酒。丁○○○：你要跟人家說喔。左燕蓉：
    你要來講啊。丁○○○：好啦。」（見偵一卷第55頁），而
    被告丁○○○於94年9 月14日警詢時供述：因為左燕蓉之男
    友經營旅行社要買紅酒招待客戶，即請伊向台中友人黃俊霖
    購買6 瓶紅酒等語（見警卷第27頁），證人左燕蓉亦於同日
    警詢時證稱：上開對話係伊與丁○○○之對話，因為伊男友
    開旅行社要紅酒應酬用，伊就請丁○○○轉告他在台中之友
    人要訂購1 箱6 瓶紅酒，至於丁○○○說你要跟人家說喔，
    伊回稱你要來講啊，意思是要確定該台中友人有無紅酒可供
    應等語（見偵一卷第89頁），由被告丁○○○上開與案外人
    劉建福、左燕蓉之通聯對話內容觀之，實難認定被告丁○○○要求劉建福去載、去領東西之事與「購買紅酒要贈送選民
    」有何關聯，亦難認定左燕蓉要求被告丁○○○寄送之紅酒
    係送給選民之用，或與鄉長選舉有何關係，是公訴人上開主
    張尚不足採。
五、綜上所述，本件公訴人所提出之證據，尚未達於通常一般人
    均不致於有所懷疑，而得確信被告丁○○○確有涉犯公職人
    員選舉罷免法第90條之1 第1 項對於有投票權之人交付賄賂
    ，而約其投票權為一定之行使罪，或同條第2 項上開犯行預
    備犯之程度，本院自無從形成被告丁○○○有罪之確信，此
    外，復查無其他積極證據足資認定被告丁○○○確有公訴人
    所指之前開犯行，既不能證明被告丁○○○犯罪，揆諸前開
    法條之規定，依法自應為被告丁○○○無罪之諭知。
據上論斷，應依刑事訴訟法第299 條第1 項前段、第301 條第1
項前段，修正前公職人員選舉罷免法第90條之1 第1 項、第97條
之2 第1 項、第98條第3 項，刑法第11條、第2 條第1 項但書、
第56條、第143 條第1 項、第2 項、第41條第1 項前段，罰金罰
鍰提高標準條例第1 條前段、第2 條，判決如主文。
本案經檢察官戊○○到庭執行職務。
中    華    民    國    95    年    6     月    28    日
                刑事第五庭    審判長法  官  李嘉興
                                    法  官  陳君杰
                                    法  官  楊筑婷
以上正本證明與原本無異。
如不服本判決，應於收受送達後10日內向本院提出上訴書狀。
中    華    民    國    95    年    6     月    29    日
                                    書記官  林靜慧
附錄本案論罪科刑法條
修正前公職人員選舉罷免法第90條之1第1項
對於有投票權之人，行求期約或交付賄賂或其他不正利益，而約
其不行使投票權或為一定之行使者，處5 年以下有期徒刑，得併
科新台幣40萬元以上400 萬元以下罰金。
中華民國刑法第143條
有投票權之人，要求、期約或收受賄賂或其他不正當利益，而許
以不行使其投票權或為一定之行使者，處3 年以下有期徒刑，得
併科5 千元以下罰金。
犯前項之罪者，所收受之賄賂沒收之。如全部或一部不能沒收時
，追徵其價額。


司法院資訊處製作；財團法人民間司法改革基金會備份。
